臺灣高等法院刑事判決　　　　　　　　　　　　九十一年度上更(一)字第五八一號
　　上　訴　人
　　即　被　告　甲○○
　　選任辯護人　黃麗蓉
右上訴人因偽造文書等案件，不服臺灣桃園地方法院八十七年度訴字第一五四號，中
華民國八十八年八月十九日第一審判決（起訴案號：臺灣桃園地方法院檢察署八十六
度偵字第一二六三四號、第一五四五六號），提起上訴，經判決後，最高法院發回更
審，本院判決如左：
    主  文
原判決撤銷。
甲○○無罪。
    理  由
一、公訴意旨略以：被告甲○○明知林子杰（業於民國八十六年九月十五日遣返香港
    ）係大陸人士，未經主管機關入境之許可，並明知林子杰所持有台籍人士林本正
    ：號碼為Ｍ00000000號中華民國護照、第0000000000號台灣
    居民來往大陸通行證、Ｚ000000000號駕駛執照，皆係經不明人士貼上
    林子杰相片之偽造證件，竟於八十六年九月十四日中午十二時四十分許，帶同林
    子杰自香港搭泰國航空公司班機入境桃園中正國際機場，被告甲○○且持上開偽
    造證件幫林子杰向海關辦理入境台灣手續，使安檢人員等將此不實事項登載於職
    務上之文書予以核准，嗣於同日十八時許在中正機場十六號登機門前，欲搭機轉
    往加拿大時為警查獲，足以生損害於主管機關對護照、台灣居民來往大陸通行證
    、駕駛執照管理之正確性及國家安全，並扣得偽造之「林本正」護照、台灣居民
    來往大陸通行證、駕駛執照各一本，並在甲○○背包內扣得洪嘉隆之護照、台胞
    證各一本、記事本一本。因認被告涉有刑法第二百十六條、第二百十條、第二百
    十四條、台灣地區與大陸地區人民關係條例第七十九條第一項之罪嫌云云。
二、按犯罪事實應依證據認定之，無證據不得推定其犯罪事實，刑事訴訟法第一百五
    十四條定有明文。又認定不利於被告之事實，須依積極證據，苟積極證據不足為
    不利於被告事實之認定時，即應為有利於被告之認定，更不必有何有利之證據；
    且刑事訴訟法上所謂認定犯罪事實之積極證據，係指適合於被告犯罪事實之認定
    之積極證據而言，雖不以直接證據為限，間接證據亦包括在內，然而無論直接或
    間接證據，其為訴訟上之證明，須於通常一般之人均不致有所懷疑，而得確信其
    為真實之程度者，始得據為有罪之認定，倘其證明尚未達到此一程度，而有合理
    之懷疑存在時，自不能以推測或擬制之方法，以為有罪裁判之基礎，最高法院三
    十年度上字第八一六號、二十九年度上字第三一○五號、四十年度台上字第八六
    、七十六年度台上字第四九八六號判例可資參照。
三、訊之被告甲○○堅決否認有右揭犯行，辯稱：伊不知道林本正本名是林子杰，是
    朋友介紹伊認識的，他說他叫做林本正，伊在大陸的時候就碰到他了，伊到中正
    機場轉機，並沒有入境，準備要到加拿大，伊是在大陸廣州酒店的時候與他碰面
    的，登機前一晚伊二人才見面，他的證照伊不知道是誰給他的，見了面也沒有說
    什麼，隔天我們一起從酒店出發，伊是有填入境申請單，但後來也沒有交出去等
    語。經查：
  (一)公訴人認被告甲○○涉犯刑法第二百十六條、第二百十條行使偽造私文書罪、同
    法第二百十四條使公務員登載不實罪及台灣地區與大陸地區人民關係條例第七十
    九條第一項違反任何人不得使大陸地區人民非法進入台灣地區規定之罪，無非以
    被告於八十六年九月十四日中午十二時四十分許，帶同林子杰自香港搭泰國航空
    公司班機入境桃園中正國際機場，被告甲○○且持上開偽造證件幫林子杰向海關
    辦理入境台灣手續，使安檢人員等將此不實事項登載於職務上之文書予以核准，
    嗣於同日十八時許在中正機場十六號登機門前，欲搭機轉往加拿大時為警查獲，
    為犯罪事實之認定。然被告甲○○及冒用林本正名義之林子杰於八十六年九月十
    四日下午一時二十分許，搭乘泰國航空公司編號ＴＧ六三二號班機過境桃園中正
    機場欲轉機搭編號ＣＰ○一八號加拿大航空公司班機至加拿大國，於同日下午六
    時許，在中正機場第十六號登機門前為警查獲，此為被告甲○○、林子杰分別於
    警訊中所不否認（參見偵查卷第二頁、第九頁），並為內政部警政署航空警察局
    八十六年九月十五日航警刑字第二○七二六號移送書敘述明確，且有健揚旅行社
    飛機行程表、機票及八十六年九月十五日甲○○及林本正旅客入出境紀錄查詢表
    亦無八十六年九月十四日入境台灣中正機場之紀錄在卷（均參見偵查卷第一頁、
    第十三至十五頁、第二一至二二頁）可憑，足認被告甲○○及林子杰於八十六年
    九月十四日下午六時許，在中正機場第十六號登機門前為警查獲時，僅為過境轉
    機，當甚明確。一般旅客「入境」臺灣，應證照查驗，本國籍旅客應出示中華民
    國護照或符合查驗法令之證件，經查驗後登錄於入出境管理局電腦系統，並於該
    護照或證件內加蓋查驗戳章，始許入國；大陸人士欲入境者，應具備「臺灣地區
    旅行證」、機票及「旅客入出境登記表」等證件；而「過境轉機」係指經機場過
    境室，向航空公司轉機櫃檯報到後登機之意思。過境轉機之旅客無須證照查驗，
    故不會於其護照內加蓋入出國查驗章戳，亦不會登載於入出境管理局之「旅客入
    出境紀錄查詢檔」，並不屬於進入臺灣地區之「入境」；惟此「入境」、「出境
    」、「過境」之分乃查驗管理之區分，如雖為「轉機過境」，然實質上已進入臺
    灣地區，仍有我國相關法律之適用。此為內政部警政署航空警察局九十一年八月
    二十九日航警刑字第○九一○○二一二一九號函及內政部警政署入出境管理局九
    十一年九月十三日境愛豐字第○九一○○九八五四九號函釋明確（參見本院卷第
    五○至五四頁）。是被告甲○○及林子杰於上開時、地過境轉機，既未出示證照
    供海關查驗辦理「入境」，亦未使安檢人員等將不實事項登載於職務上之文書，
    尚難謂與刑法第二百十六條、第二百十條行使偽造私文書罪、同法第二百十四條
    使公務員登載不實罪之犯罪構成要件相合，堪予認定。至被告甲○○究否「使」
    大陸地區人民林子杰非法實質地進入台灣地區即中正機場？則應視其是否明知該
    林子杰為大陸地區人民及是否有「使」其進入台灣地區之故意而論，以下敘明之
    。
  (二)被告甲○○於八十六年九月十四日晚上九時許初次警訊中供承：「知道（林子杰
    ）是大陸人。」、「（我）知道（林子杰係持中華民國護照），因為在廣州機場
    的報到手續是我替他辦的。」、「因為我未到加拿大過，想到加拿大找朋友，而
    「小李」也知道我早已辦妥加國簽証，所以要求我帶大陸籍男子林子杰一道前往
    ，並且提供一張加拿大來回機票作為報酬。」等情（參見第一二六三四號偵查卷
    第九頁反面、第十頁），又於同年月十五日凌晨三時許供稱：「（我）於八十六
    年九月十日搭乘泰國航空公司六三七班次出境至泰國後，復於八十六年九月十三
    日由泰國搭乘泰國航空班機飛往香港，轉搭中國民航至廣州，與大陸籍人士綽號
    「小李」商討掩護大陸人士林子杰至加拿大之情事。」、「我於八十六年九月十
    三日至廣州華僑酒店九樓九一六室，與林子杰及另一位大陸人士會合，並同住該
    房。因該酒店已客滿無空房，再於八十六年九月十四日前往廣州機場之國際線大
    門與林子杰等二人會合，林子杰係由該不知名之大陸人士帶往廣州機場與我會合
    ，各自辦理過境手續，自廣州過境香港、台灣，目的地為加拿大。」、「係綽號
    「小李」在我出國前打電話至我家告訴我至酒店與他們會合。」、「大約三、四
    個月之久，在大陸潮福樓，伊朋友林武、陳強介紹而認識『小李』。」、「（台
    灣居民往來大陸通行証）於八十六年九月十四日，（我）在廣州機場交給林子杰
    本人」、「我係由代墊機票費及報酬為加拿大來回機票乙張，而懷疑林子杰所持
    之証件及我交給他之通行証為偽造之証件。」等語（參見同上偵查卷第七頁），
    嗣於八十六年十月一日檢察官偵查中供稱：「是大陸朋友「小李」在廣州叫我與
    他見面，他之前有打電話至台灣跟我談起加拿大的事，在廣州一家飯店見面，叫
    我去找人，他叫林子杰，第一次我就帶林子杰進入台灣。」、「登機前由『小李
    』將台胞証交給我，又叫我在機場等他，他又叫我回酒店，即帶林子杰登機。」
    、「我在廣州飯店就已對他（指林子杰）懷疑，因為我要至加拿大，「小李」即
    委託我帶他登機一起走，我想應是很單純的事。」、「（我）不知（林子杰之證
    件為變造）。」，再於八十六年十月四日警訊中供稱：「小李告訴伊他朋友出國
    手續不熟，請伊陪他一起去加拿大，而伊原本亦要去加拿大，所以答應。是警察
    查獲林本正之本名為林子杰，伊才知他的本名，伊與他不認識，林本正之護照伊
    不清楚，伊只將「小李」交付之台胞證轉交予林子杰等語（參見同上偵查卷第五
    一頁），及至原審審理、更審前本院審理中及本院審理中，被告均供稱：伊確實
    有受朋友「小李」委託帶同林子杰至加拿大，他們介紹他為「林本正」，是飛機
    之關係伊二人始過境台灣，在飛機上伊有幫林本正寫入境登記表等語（參見原審
    卷第三○頁、本院上訴卷第二三頁、第九八頁、本院卷第三七頁），核與證人林
    子杰於內政部警政署航空警察局調查時供承：「我是於一九九七年九月十二日上
    午約九時許，由福建省長樂市搭飛機至廣州，約當日十時許搭計程車到廣州華僑
    大廈九一六室，由一黃姓男子接待，至九月十三日晚上約十九時許，有一女子（
    指甲○○）來上述地址會合，三人一起在該處住宿，九月十四日約十時，由該女
    子帶同我搭飛機到香港，然後約下午十二時四十分搭泰航到台灣。」、「我是持
    本名林本正編號Ｍ00000000號之中華民國護照出入國境，該本護照是一
    李姓男子在九月十四日上午交給我的。」、「我是於八月初向李老闆報名去加拿
    大的，李老闆說三個月為一期，由李老闆通知啟程時間，隨時通知隨時啟程，這
    趟行程是李老闆在九月十一日晚上二十時左右，通知我九月十二日啟程到廣州華
    僑大廈九一六室，有人會在那裡接應我，而我到加拿大的目的是打工賺錢。」、
    「該女子（指甲○○）我並不認識，他是於九月十四日帶我從廣州飛到香港，再
    安排我和他一起搭泰航０六三班機到台北，有關通關手續都是該女子幫我辦的。
    」、「﹕該（林本正）護照內除照片是我的外，其他署名年籍資料都不是，我曾
    於八月初交五、六張照片給李老闆。」、「該女子（指甲○○）交代我跟著她走
    就是了，她有交給我一本林本正台胞証給我使用，另廣州─香港─台北機票也都
    是你們查獲之女子交給我使用的。」、「我與李老闆是約定以美金二萬元之代價
    談好這趟行程，並於偷渡加拿大成功後，再到大陸家裡收錢。」、「是該女子帶
    我到轉機櫃台辦理手續，並帶我到十六號登機門等候登機。」、「我是登機時繳
    交登機卡時被警察查獲，於本（十四）日十八時左右。」等情大致相符（參見同
    上偵查卷第二頁至第四頁），並有照片換貼而變造之林本正名義中華民國護照、
    變造之台灣居民來往大陸通行證、變造之駕駛執照各一本扣案可憑，而該等證件
    係林本正於八十六年九月十日，受陳強之邀在大陸地區廣州市酒店內酒醉後遺失
    ，證件上之照片經換貼變造，亦據證人林本正迭於警訊及偵、審理供證述綦詳（
    參見同上偵查卷第九五至九六頁、一○四頁、原審卷第三一頁、本院上訴卷第五
    五至五六頁），並有林本正名義中華民國護照遺失作廢申報表一紙存卷（參見同
    上偵查卷第九八頁）可按。則被告甲○○受友人陳強、林武介紹之「小李」委託
    帶同不熟悉出、入境之中國大陸男子林子杰，由大陸、經由香港、臺灣轉機至加
    拿大國，並約定「小李」應支付被告甲○○往返加拿大國之機票費用作為代價，
    而林子杰所持有變造林本正名義之上開證件係不詳姓名之人所變造之事實，應甚
    明確，堪予認定。
  (三)依被告甲○○上開供述所示，固足認被告已知悉林子杰是大陸人民，竟持有中華
    民國護照，而懷疑林子杰所持有之證件為偽造，惟林子杰持有上開變造之林本正
    之證件，於上開時、地過境轉機，並未出示證照供海關查驗辦理「入境」，亦未
    使安檢人員等將不實事項登載於職務上之文書，並不構成刑法第二百十六條、第
    二百十條行使偽造私文書罪、同法第二百十四條使公務員登載不實罪，已如上述
    ；又被告甲○○雖於原審審理以後供稱：伊過境台灣時，有在飛機上幫林本正寫
    入境登記表，但沒有交出去等語，惟該入境登記表並未扣案，亦不知是否有此部
    分之證物，且依證人林子杰上開警訊之證述，其與被告並不認識，又未告知被告
    其本名為林子杰，是被告此部分之自白，並無補強證據以為佐證，自難作為被告
    涉犯偽造入境登記私文書罪之認定。
  (四)又依被告甲○○及證人林子杰上開供述，其二人由大陸出境，目的係至加拿大國
    ，其間經由香港、臺灣轉機至加拿大國，係健揚旅行社所安排飛機行程表所致，
    此可由該行程表及機票上所載當日轉機之行程可知（參見同上偵查卷第十三至十
    五頁），且其二人確實並未於八十六年九月十四日入境中正機場之事實，亦如上
    述，則證人林子杰雖實質上已進入中正機場，惟尚難認被告有使該大陸地區人民
    林子杰進入台灣地區之故意，當甚明確，而堪認定。
四、綜上所述，被告上開所辯堪予採信，其應無行使偽造私文書、使公務員登載不實
    及使該大陸地區人民進入台灣地區之犯行，此外，查無其他積極證據足資證明被
    告確有公訴人所指刑法第二百十六條、第二百十條、第二百十四條、台灣地區與
    大陸地區人民關係條例第七十九條第一項之罪嫌，自屬不能證明被告犯罪。原審
    不察，而為被告有罪之認定，認事用法顯有不當，被告否認犯罪提起上訴，為有
    理由，本院自將原判決撤銷改為被告無罪之諭知。
據上論斷，應依刑事訴訟法第三百六十九條第一項前段、第三百六十四條、第三百零
一條第一項，判決如主文。
本案經檢察官劉家芳到庭執行職務。
中      華      民      國    九十一    年     十一     月      八      日
                              臺灣高等法院刑事第二十三庭
                                  審判長法  官  黃  瑞  華
                                        法  官  陳  坤  地
                                        法  官  雷  雯  華
右正本證明與原本無異。
如不服本判決應於收受送達後十日內向本院提出上訴書狀，其未敘述上訴之理由者並
得於提起上訴後十日內向本院補提理由書（均須按他造當事人之人數附繕本）。
書記官  陳  思  云
中      華      民      國    九十一    年     十一     月      八      日
